【裁判字號】    89,自,357
【裁判日期】    900129
【裁判案由】    詐欺等
【裁判全文】
臺灣高雄地方法院刑事判決                          八十九年度自字第三五七號
    自  訴  人  戊○○
    自  訴  人  己○○
    自  訴  人  丁○○
    自  訴  人  丙○○
    自  訴  人  壬○○
    自  訴  人  辛○○原名葉桂.
    自  訴  人  乙○○
    自  訴  人  癸○○
    被      告  甲○○
    被      告  庚○○
右列被告因詐欺等案件，經自訴人提起自訴，本院判決如左：
    主  文
庚○○、甲○○共同行使偽造私文書，足以生損害於他人，均處有期徒刑壹年，緩刑
參年。
庚○○被訴業務侵佔部份無罪。
    事  實
一、庚○○、甲○○係夫妻，均無前科，因甲○○曾替人擔保債務遭到拖累，導致二
    人經濟週轉困難漸失償債之能力，為圖脫困，商議後乃共同意圖為自己不法之所
    有，基於概括之犯意聯絡，或以冒標互助會會員之會款；或以有會員中途退出互
    助會可補人進入而詐欺他人加入互助會；或以自任會首，招集民間互助會取得首
    會會款；或以參加其他同事招集之互助會而以超高標息搶標之方式籌款以應急，
    其情形如左：
    （一）、庚○○於八十七年十一月二十日以甲○○為互助會單會首名義人、實際
    自任會首，招集每月一會、每會新台幣（下同）一萬元、會期自八十七年十一月
    二十日起至八十九年八月二十日止，而於八十八年四月五日、十月五日、八十九
    年四月五日共加標三次，包括會首共二十五會之互助會，採外標方式；亦即活會
    會員每月每會係未扣除當月標息而繳交一萬元會款，且除擔任會首外，且與己○○共同參加一會，並邀請其新統一牛排館之同事、朋友丙○○、壬○○、丁○○
    、辛○○、郭淑真、伍燕真等人加入，因該會會員悉為庚○○之同事，故標會事
    宜均由庚○○負責，庚○○夫妻二人於該會進行至十九會時，因經濟週轉困難，
    二人竟起意意圖為自己不法之之詐欺意圖及犯意，並基於偽造及行使偽造標單準
    私文書之概括犯意，均推由庚○○出面，分別於八十九年三月二十開標日、四月
    五日加標日、及四月二十日開標日三次分別偽造以會員丁○○、己○○、丙○○
    分別出具標息二千五百元、二千五百元、二千元之標單，（自訴人對何時被冒標
    不清楚，會單僅有記載當次得標之標息但未記載何人得標，且供稱有七人尚屬活
    會但僅剩四會即到會。另被告庚○○僅記得被冒標人之姓名，但實係何時何次冒
    標已不復記憶，故僅能籠統記載）加入競標，而行使具私文書性質之標單，並以
    最高標得標，足生損害於被冒標之丁○○、己○○、丙○○及其他所有活會會員
    ，並使得該會活會會員郭淑真、壬○○、葉桂梅等人陷於錯誤，而將活會會款交
    予庚○○，共詐取活會會員會款十九萬五千元。（因死會會員無論何人得標均有
    繳交死會會款之義務，故非被害人，其交付之死會金額自不列入受詐欺之金額內
    。又其中一會活會係庚○○與己○○所共有，己○○受害之活會僅半會。）。於
    第二十一會以後，庚○○假借出國為名，隨即未再連絡，與甲○○離去住所、逃
    逸無蹤。活會會員丙○○等多人始悉受騙。
    （二）庚○○、王世弘二人又於八十八年三月間，推由庚○○向伍燕真佯稱其招
    集之互助會有一名喚李樹梅之會員要退會，庚○○詢伍燕真有無意願中途加入，
    伍燕真不知該會根本就無所謂李樹梅要退會之事，不疑有詐，自八十八年三月第
    五會時起，頂會加入，並按期交付會款一萬元，迄於八十九年四月二十日互助會
    進行至第二十一會後，庚○○通知其將出國旅遊，即未再連絡，伍燕真向其他會
    員打聽，始知自己根本名字未列於會單上，無所謂之李樹梅中間退會之情事，自
    己根本無參加競標之權利，始知受騙。
    （三）庚○○、甲○○二人明知自己收入不固定且債務纏身，實無參加他人互助
    會並每月固定繳交會款之能力，竟又由庚○○佯以參加癸○○為會首，八十九年
    一月十日起會、每月十日開標、連會首共三十六會，採內標方式、每會一萬元之
    互助會，並於八十九年三月十日第三會時，以三千元之高標息標得會款，使該會
    活會會員陷於錯誤，繳交扣除標息後之會款七千元，並由癸○○轉交共詐欺得二
    十三萬一千元，庚○○自得標時起即拒繳死會會款，該會活會員始知受騙。（因
    死會會員無論何人得標均有繳交死會會款之義務，故非被害人，其交付之死會金
    額自不列入受詐欺之金額內。）
    （四）庚○○、甲○○二人又承前開詐欺之概括犯意，明知自己實無再行起會且
    每月固定繳交會款之之能力，竟於八十九年四月二十五日由庚○○在上開牛排館
    ，向壬○○、丙○○、丁○○等人庠稱招集每月一會、每會會金一萬元，共四十
    三會之互助會，並推由甲○○任會首，壬○○、丙○○、丁○○等人不知有詐，
    遂答應加入，分別繳交首期會款給庚○○，其中丁○○更加入二會，共計詐得四
    萬元，於收取後隨即與甲○○以出國旅遊為由，未再連絡、逃逸無蹤。壬○○、
    丙○○、丁○○等人始知受詐騙。
二、案經被害人郭淑真、壬○○、丙○○、己○○、癸○○、丁○○、辛○○、伍燕
    真等人提起自訴。
      理  由
甲、有罪部份：
一、右揭事實，業據被告庚○○、甲○○於本院審理時坦承不諱，核與自訴人郭淑真
    、壬○○、丙○○、己○○、癸○○、丁○○、辛○○、等人於本院審理時指訴
    之情節相符，更有互助會單、和解書等在卷可考，查被告以活會會員丁○○、己○○、丙○○之名義填寫標息作為參與標會之標單，且因此而得標，被告事前並
    未徵得丁○○、丙○○、己○○等人之同意，事後亦未告知，其他會員對此並不
    知情，誤以為確係丁○○、丙○○、己○○得標，而交付活會會款給被告庚○○
    ，另丁○○、丙○○、己○○等均均不知被冒標，而一如往常交付活會會款，丁○○、丙○○各交付一萬元；己○○則交付五千元，準此，被告行使準私文書之
    行為，自足生損害於活會會員，罪證明確。被告二人犯行可以認定。
二、按民間互助會之標單，通常僅記載姓名及一定之金額，如徒僅憑該標單之內容觀
    之，該標單殊難獨立表示一定之用意，必須依習慣或特約，始足以表示該金額係
    標取會款之利息，該姓名係標取會款之會員，而足以表示一定用意之證明，故該
    標單係刑法第二百二十條第一項之以文書論之私文書。核被告所為，係犯刑法第
    二百十六條、第二百十條、第二百二十條第一項、之行使偽造私文書罪、同法第
    三百三十九條第一項之詐欺取財罪，被告二人就該犯行間，有犯意聯絡及行為分
    擔，應論以共同正犯。被告偽造標單得標人之署押之行為為偽造私文書之部分行
    為，被告偽造私文書後進而加以行使，其偽造私文書之低度行為，應為行使偽造
    私文書之高度行為所吸收，均不另論罪。被告於同一個會期，以一冒標行為，同
    時向多數活會會員詐取活會會款，係一行為觸犯數罪名，為同種之想像競合犯，
    應依同法第五十五條前段之規定，從一重處斷。又其所犯多次行使偽造（準）私
    文書、詐欺取財之犯行，均時間緊接，犯罪構成要件相同，顯係基於概括之犯意
    為之，應各依連續犯之規定，均論以一罪，並加重其刑。被告所犯上開行使偽造
    私文書罪與詐欺取財罪二罪間，有方法、結果之牽連關係，為裁判上一罪，應從
    一重之行使偽造私文書罪處斷。爰審酌被告二人尚無前科，素行尚佳，犯後坦承
    思過，且與自訴人間均為熟識朋友，現今已與自訴人達成和解，有和解書在卷為
    憑，自訴人亦願意原諒被告，所詐取之金額尚非龐大，及其犯罪之動機、犯罪所
    生之損害、等一切情狀，均量處有期徒刑一年。又被告二人前均未曾受有期徒刑
    以上刑之宣告，有臺灣高雄地方法院檢察署刑案資料查註紀錄表附卷可稽，此次
    一時失慮，誤蹈刑章，經此教訓應知所警惕，無再犯之虞，本院因認所宣告之刑
    ，以暫不執行為適當，爰併宣告緩刑三年，以勵自新。偽造之標單連同其上之署
    押，據自訴人及被告均稱開標後即丟棄，無證據可認標單現尚存在，因已滅失，
    爰不為沒收之諭知，合此敘明。
乙、無罪部份：
一、自訴意旨略以：被告庚○○原在新統一牛排館任職會計，受託保管員工福利金約
    十五萬餘元，因被告於八十九年四月二十七日離職後迄未繳回，顯有刑法第三百
    三十六條第二項業務侵佔犯行云云。
二、按犯罪事實應依證據認定之，無證據不得推定其犯罪事實，刑事訴訟法第一百五
    十四條訂有明文，又事實之認定應憑證據，如未能發現相當證據，或證據不足以
    證明，自不能以推測或擬制之方法，以為裁判基礎，最高法院著有四十年台上字
    第八六號判例可資參照。事實審法院對於證據之取捨，依法雖有自由判斷之權，
    然積極證據不足證明犯罪事實時，被告之抗辯或反證縱屬虛偽，仍不能以此資為
    積極證據應予採信之理由，最高法院著有三十年上字第四八二號判例可資參照。
    又按刑法上之侵占罪，以意圖為自己或第三人不法之所有，而擅自處分自己持有
    之他人所有物，即變更持有之意為不法所有之意，為其構成要件。
三、訊據被告庚○○堅決否認有何業務侵佔犯行，辯稱公司福利金是存入其遠東商業
    銀行五福分行戶頭，每位員工每月自薪水中扣除幾百元而存入，其中一些福金是
    伊的，又福利金有些被牛排館大廚陸續領走，伊不知其領走詳細數目，又該戶頭
    是其個人戶頭，與伊個人儲金混用，伊亦不知共有多少福利金是自訴人或其他員
    工的等語。經查被告所供核與自訴人郭淑真於本院陳述情節相符，是該福利金既
    係存放於被告庚○○之遠東商業銀行五福分行個人戶頭內，庚○○於法律上自係
    該互助金之所有權人，是其持有互助金尚非持有他人之物可比。實難認其離職後
    未繳回，遽認所為係犯刑法業務侵佔犯行，自訴人所陳尚有未合，另按被告核其
    所為，縱有另涉有刑法第三百四十二條背信罪嫌，惟侵占罪與背信罪二罪，於侵
    害社會之基本事實並不相同，故本院自無從變更原起訴侵占之法條而逕行就被告
    背信犯行審理，此外復查無其他積極證據，足資認定被告有何自訴意旨所指之業
    務侵占犯行，依上說明應認不能證明被告庚○○此部份犯罪，而為無罪之諭知。
據上論斷，應依刑事訴訟法第二百九十九條第一項前段、第三百零一條第一項、第三
    百三十四條、刑法第二十八條、第二百十六條、第二百十條、第二百二十條第一
    項、第三百三十九條第一項、第五十五條，第五十六條、第七十四條第一款、罰
    金罰鍰提高標準條例第一條，判決如主文。
中    華    民    國    九十    年      一      月        二十九        日
                                  臺灣高雄地方法院刑事第三庭
                                      法  官 簡   志  瑩
右正本證明與原本無異。
如不服本判決，應於判決送達後十日內，向本院提出上訴狀。
                                      書記官 林  宜   正
中    華    民    國    九十    年      一      月        二十九        日


司法院資訊處製作；財團法人民間司法改革基金會備份。
